【裁判字號】    99,上易,379
【裁判日期】    990929
【裁判案由】    分配表異議之訴
【裁判全文】
臺灣高等法院民事判決                 99年度上易字第379號
上  訴  人  甲○○
被上訴人    乙○○○
訴訟代理人  沈明達律師
上列當事人間分配表異議之訴事件，上訴人對於中華民國99年3
月16日臺灣宜蘭地方法院98年度訴字第384號第一審判決提起上
訴，本院於99年9月15日言詞辯論終結，判決如下：
    主  文
原判決廢棄。
原法院95年度執字第5977號強制執行事件於民國98年10月8日所
製作分配表，分配順序第2號被上訴人分配金額新台幣貳佰貳拾
伍萬仟捌佰玖拾元應減為新台幣壹佰壹拾柒萬壹仟玖佰貳拾
元，其減少金額新台幣壹佰零捌萬壹仟玖佰柒拾元改分配予上
訴人。
第一、二審訴訟費用由被上訴人負擔。
    事實及理由
一、上訴人主張：原法院民事執行處95年度執字第5977號強制執
    行事件（下稱系爭執行事件），於民國97年5月15日作成如
    原判決附件一所示之分配表定於同年7月25日實行分配，被
    上訴人以伊對於執行債務人陳彩綢之本票請求權已罹於時效
    消滅致債權不存在，而債務人陳彩綢怠於行使權利，被上訴
    人為執行債務人陳彩綢之債權人，乃依民法第242條規定代
    位行使時效抗辯為由，就上開分配表提起分配表異議之訴，
    惟經原法院97年度訴字第290號判決、本院98年度上易字第5
    88號確定判決，認為被上訴人就該分配表次序3列載上訴人
    應受分配之本票債權本息部分所提起分配表異議之訴，為不
    合法。上揭確定判決既認定被上訴人提起分配表異議之訴不
    合法，則執行法院本應依照系爭確定判決意旨按如原判決附
    件一所示之分配表實行分配，方為正當。詎執行法院竟於98
    年10月8日重新製作如原判決附件二所示之分配表，顯與上
    揭確定判決意旨不符，致使伊權益遭受侵害計新台幣（下同
    ）108萬1970元，爰依強制執行法第41條第1項前段規定提起
    分配表異議之訴。求為：系爭執行事件於98年10月8日所製
    作分配表，對被上訴人所分配之225萬3893元債權額，應減
    為117萬1923元，並將其減少金額108萬1970元改為分配與上
    訴人之判決。原審為上訴人敗訴判決。上訴聲明：(一)原判決
    廢棄。(二)原法院95年度執字第5977號強制執行事件於98年10
    月8日所製作分配表，分配順序第2號被上訴人分配金額225
    萬3893元應減為117萬1923元，其減少金額108萬1970元改分
    配予上訴人。
二、被上訴人則以：執行法院於上揭確定判決後，於98年10月8
    日製作如原判決附件二所示之更正分配表，上訴人未依強制
    執行法第40條之1第2項於收受送達後3日內為反對陳述，視
    為同意依照該更正分配表實行分配，不得再提起本件分配表
    異議之訴。且上揭確定判決意旨，係認上訴人對於原更正分
    配表未於3日內提出異議，應視為無異議，故伊並無提起該
    件分配表異議之訴的必要。執行法院依上揭確定判決意旨，
    於98年10月8日製作如原判決附件二所示之分配表並送達各
    當事人，並無不當。況為上訴人執行名義之本票裁定，乃非
    訟事件之裁定，未就實體上權利存否為判斷，伊自得否認之
    。上訴人雖主張其以宗樺開發建設股份有限公司借用鳳凰營
    造股份有限公司名義，承攬合建契約後續工程承造云云，主
    張對債務人陳彩綢有300萬元之債權存在，惟未舉證以實其
    說。另上訴人所提出之10張本票，最後1張之發票日為83年8
    月1日，未載到期日，視為見票即付。本票債權人逾3年未行
    使票據上之權利，其本票請求權已罹於時效而消滅，債務人
    自得拒絕給付。執行債務人陳彩綢縱怠於行使其權利為時效
    消滅之抗辯，伊為保全債權，仍得以自己之名義代其提出時
    效抗辯等語，資為抗辯。答辯聲明：上訴駁回。
三、上訴人主張：被上訴人前依民法第242條規定代位執行債務
    人為時效消滅之抗辯，就系爭執行事件97年5月15日作成分
    配表提起分配表異議之訴，既經本院98年度上易字第588號
    確定判決，認為被上訴人就該次分配表所提起分配表異議之
    訴，為不合法。因而將第一審97年度訴字第290號所為關於
    該次分配表次序3上訴人受分配額823,666元予以剔除改分配
    予被上訴人之判決，予以廢棄。則執行法院自應按該次分配
    表實行分配。詎執行法院竟於98年10月8日重新製作如原判
    決附件二所示之分配表等情，為被上訴人所不爭，並本院經
    調取系爭執行事件卷及原法院97年度訴字第290號歷審卷，
    核閱無訛。
四、被上訴人雖辯稱：上訴人未依強制執行法第40條之1第2項於
    收受送達後3日內為反對陳述，視為同意依照原判決如附件
    二所示之更正分配表實行分配，不得再提起本件分配表異議
    之訴云云。惟按債權人或債務人對於分配表所載各債權人之
    債權或分配金額有不同意者，應於分配期日1日前，向執行
    法院提出書狀，聲明異議。執行法院對於異議認為正當，而
    到場之債務人及有利害關係之他債權人不為反對之陳述或同
    意者，應即更正分配表而為分配。異議未依前項規定終結者
    ，應就無異議部分先為分配。更正之分配表，應送達於未到
    場之債務人及有利害關係之他債權人。該債務人及債權人於
    受送達後3日內不為反對之陳述者，視為同意依更正分配表
    實行分配。其有為反對陳述者，應通知聲明異議人。異議未
    終結者，為異議之債權人或債務人，得向執行法院對為反對
    陳述之債權人或債務人提起分配表異議之訴。聲明異議人未
    於分配期日或受通知有反對陳述之情形起10日內向執行法院
    為起訴之證明者，視為撤回其異議之聲明。經證明者，該債
    權應受分配之金額，應行提存；前項期間，於第40條之1有
    反對陳述之情形，自聲明異議人受通知之日起算。強制執行
    法第39條第1項、第40條、第40條之1、第41條第1項前段、
    第3項、第4項分別定有明文。是分配表異議之訴，必須債權
    人或債務人於分配期日前對於分配表聲明異議，且該異議未
    能依第40條、第40條之1規定終結者，始得提起（最高法院9
    6年台上字第2478號判決參照）。經查本院98年度上易字第5
    88號確定判決後，執行法院於98年10月8日重新製作如原判
    決附件二所示之分配表，並定期於98年11月20日實行分配，
    上訴人於98年10月12日收受原判決如附件二所示之分配表，
    即於98年10月28日具狀聲明異議，經執行法院通知被上訴人
    對於上訴人之聲明異議應於5日內表示意見，被上訴人於98
    年11月2日收受該通知後，於98年11月4日具狀為反對之意見
    陳述，經執行法院通知上訴人應於10日提出分配表異議之訴
    ，上訴人於98年11月9日收受，並於98年11月16日提起本件
    分配表異議之訴，此經本院調取系爭執行事件卷證核閱屬實
    。是上訴人聲明異議之時間，係在前述分配期日前1日以前
    ，被上訴人遵期於5日內為反對之意見陳述後，上訴人亦於
    通知後10日內提起本件分配表異議之訴，故本件上訴人起訴
    並無不合法之問題。而本院98年度上易字第588號判決，係
    就系爭執行事件於97年5月15日之分配表所提起分配表異議
    之訴，既已判決確定，則該次分配表之紛爭亦告終結平息。
    自無再適用強制執行法第40條第1項規定「執行法院對於異
    議認為正當，而到場之債務人及有利害關係之他債權人不為
    反對之陳述或同意者，應即更正分配表而為分配」之可言。
    亦無同法第40條之1第1項，「更正之分配表，應送達於未到
    場之債務人及有利害關係之他債權人。該債務人及債權人於
    受送達後3日內不為反對之陳述者，視為同意依更正分配表
    實行分配」之適用餘地。上揭確定判決既認被上訴人前所提
    起分配表異議之訴為不合法，該次分配表異議程序已屬終結
    ，則執行法院於98年10月8日重新製作如原判決附件二所示
    之分配表，亦難認為係因被上訴人合法異議，經執行法院對
    於異議認為正當，而到場之債務人及有利害關係之他債權人
    不為反對之陳述或同意者，所為更正分配表。殊無同法第40
    條之1第2項適用餘地。被上訴人辯稱：上訴人未於原判決附
    件二所示之分配表收受送達後3日內為反對陳述，視為同意
    依照該更正分配表實行分配云云，要無可採。
五、次查執行法院就系爭執行事件於97年5月15日作成分配表，
    定於同年7月25日實行分配，上訴人於97年7月2日具狀主張
    其為法定抵押權應優先受分配而聲明異議，執行法院未更正
    該分配表，而於同年7月7日將上訴人之聲明異議狀送達予被
    上訴人，經被上訴人於同年7月10日為反對之陳述，被上訴
    人同時就該分配表次序3上訴人受分配之本票債權本息部分
    ，以其代位陳彩綢行使時效消滅抗辯權為由聲明異議，請求
    更正系爭分配表；是就97年5月15日分配表之聲明異議可分
    為二，其一為上訴人是否為法定抵押權人而優先受分配，其
    異議人為上訴人；其二為上訴人本票債權是否因時效消滅而
    債權不存在，不得受分配，其異議人為被上訴人。執行法院
    本應分別處理其異議程序，執行法院固將上訴人之聲明異議
    狀送達予被上訴人，經被上訴人於同年7月10日為反對之陳
    述後，執行法院即通知上訴人應就被上訴人為反對陳述部分
    於10日內提起分配表異議之訴，逾期視為撤回聲明異議，該
    通知並於97年7月17日送達予上訴人；上訴人僅於97年7月24
    日提出民事聲明暨陳述意見狀，就其聲明異議之部分重申其
    有法定抵押權應優先於被上訴人受分配等旨，既未依限為已
    提起分配表異議之訴之起訴證明；且於同年7月25日分配期
    日兩造均未到場，則上訴人之聲明異議依法應視為撤回聲明
    異議（見執行卷(三)第165至167、198、199、202至205、20
    8、209、212至230、239、240頁）；上訴人即無優先受分配
    之權。
六、另就上訴人本票債權是否因時效消滅而債權不存在之異議部
    分而言：執行法院並未更正該分配表，於分配期日前亦未將
    被上訴人97年7月10日之聲明異議狀送達予上訴人，兩造於
    同年7月25日分配期日均未到場，執行法院遲至分配期日後
    之97年8月19日始將被上訴人就此部分聲明異議之民事聲明
    異議暨陳述意見狀送達予上訴人，通知其於5日內陳述意見
    ，上訴人於97年8月21日收受該通知（見執行卷(三)第261至
    264頁），上訴人於97年9月22日就被上訴人之聲明異議為反
    對陳述；執行法院繼於97年9月25日通知被上訴人應就上訴
    人為反對陳述部分於10日內提起分配表異議之訴逾期視為撤
    回聲明異議。（見執行卷(三) 第266至268頁、第274頁）被
    上訴人乃於97年9月30日提起分配表異議之訴等情，亦經本
    院調取系爭執行事件卷證核閱無訛。查執行法院就債權人之
    權利僅有形式審查之權，並無實體審認之權，上訴人就其分
    配之債權業據提出原法院宜院雅民執91年執壬字第4472號債
    權憑證（原執行名義為台北地方法院88票字第1106號裁定及
    確定證明書）為證（見執行卷(三) 第216-230頁），則執行
    法院形式審查之權限已盡。上訴人之本票債權是否因時效消
    滅而不存在部分，乃涉及實體審認之問題，執行法院固無權
    過問，亦無從依強制執行法第40條第1項規定逕認其異議為
    正當，且兩造於同年7月25日分配期日均未到場（見執行卷(
    三)第211頁），尤無從遽認為上訴人同意被上訴人之異議（
    參司法院司法業務研討會第37期第7則民事問題研究結論）
    ，遑論上訴人曾具狀反對，執行法院本無逕行更正分配表之
    餘地。再者，「異議未終結者，為異議之債權人或債務人，
    得向執行法院對為反對陳述之債權人或債務人提起分配表異
    議之訴」。「聲明異議人未於分配期日起10日內向執行法院
    為起訴之證明者，視為撤回其異議之聲明。經證明者，該債
    權應受分配之金額，應行提存」。強制執行法第41條第1項
    前段、第3項分別定有明文。85年10月9日強制執行法修正時
    ，該條第3項修正理由謂：「本條原規定異議人未為起訴之
    證明者，僅生執行法院得依原定分配表實行分配之效果，其
    所提起之訴訟，仍須進行，致生分配程序已終結，而仍須進
    行無益訴訟程序之現象，為加重異議人未為起訴證明之失權
    效果，爰參考德國民事訴訟法第九百八十一條及日本民事執
    行法第九十條第六項之立法例，規定未於十日內為此證明者
    ，視為撤回其異議之聲明。其異議既不復存在，執行法院當
    然應依原定分配表實行分配，受訴法院亦應以其訴為不合法
    ，裁定駁回之，以避免執行及訴訟程序之拖延。又聲明異議
    人已為起訴之證明者，該債權應受分配之金額，應行提存，
    待將來判決確定時，依判決實行分配，爰將本條原條文修正
    改列為第三項」。可知，異議人未為起訴證明時，執行法院
    應依原定分配表實行分配；若異議人提起分配表異議之訴為
    不合法遭駁回，自與異議人未為起訴者無異，執行法院亦應
    依原定分配表實行分配。被上訴人前所提起分配表異議之訴
    ，既經上揭確定判決認定被上訴人前所提起分配表異議之訴
    為不合法，依前說明，執行法院自無重新製作分配表之餘地
    。否則，無異執行法院就本票債權是否因時效消滅而債權不
    存在乙節，有實體審認之權，自與前述法理不合。又執行法
    院既應依原定分配表實行分配，則被上訴人仍於本件就系爭
    本票債權代位執行債務人陳彩綢為時效消滅之抗辯，已無審
    究必要，否則無異使原經上揭確定判決認定為不合法之被上
    訴人前所提起分配表異議之訴復活。
七、綜上所述，執行法院於被上訴人前所提起分配表異議之訴，
    經上揭確定判決認定為不合法後，於98年10月8日重新製作
    如原判決附件二所示之分配表，自屬無據。上訴人依依強制
    執行法第41條第1項前段規定提起分配表異議之訴。求為命
    ：執行法院95年度執字第5977號強制執行事件於98年10月8
    日所製作分配表，分配順序第2號被上訴人分配金額225萬38
    93元應減為117萬1923元，其減少金額108萬1970元改分配予
    上訴人（即回復為執行法院於97年5月15日分配表之原狀予
    以分配），即無不合。原審為上訴人敗訴之判決，尚有未洽
    。上訴意旨指摘原判決不當，求予廢棄改判，為有理由。爰
    由本院予以廢棄改判，如主文第2項所示。
八、本件事證已臻明確，兩造其餘攻擊防禦及未經援用之證據，
    經審酌後核與判決結果不生影響，爰不一一論述，附此敘明
    。
九、據上論結，本件上訴為有理由，依民事訴訟法第450條、第7
    8條，判決如主文。
中    華    民    國    99    年    9    月    29    日
                    民事第十一庭
                        審判長法  官  吳謀焰
                              法  官  李昆曄
                              法  官  李瑜娟
正本係照原本作成。
不得上訴。
中    華    民    國    99    年    10    月    1     日
                              書記官  鐘秀娥

司法院資訊處製作；財團法人民間司法改革基金會備份。
